臺灣高雄地方法院民事判決               100年度選字第45號
原      告  洪林淑芬
訴訟代理人  孟昭安律師
被      告  吳榮秀
訴訟代理人  錢信宏律師
上列當事人間當選無效事件，本院於民國100 年11月10日言詞辯
論終結，判決如下：
    主      文
民國九十九年十一月二十七日所舉行高雄市第一屆里長選舉之高
雄市左營區屏山里里長公告當選人即被告吳榮秀當選無效。
訴訟費用由被告負擔。
    事實及理由
一、本件原告起訴主張：被告係高雄市左營區第1 屆屏山里里長
    選舉（下稱系爭選舉）之當選人。然於前稱選舉期間，被告
    為求勝選，乃與如附表一、二所示之朱永瑋等39人（以下簡
    稱朱永瑋等人），基於共同使投票發生不正確結果之犯意聯
    絡，在朱永瑋等人並無實際居住於高雄市左營區屏山里之情
    形下，竟將朱永瑋等人之戶籍遷入高雄市左營市屏山里（下
    稱系爭選區），藉以使朱永瑋等人在設籍4 個月後取得系爭
    選區之投票權（即俗稱之幽靈人口），且朱永瑋等人多有於
    高雄市左營區屏山里第1 屆里長選舉之投票日即民國99年11
    月27日，至高雄市左營區屏山里投票所參與投票。被告之行
    為乃係以非法之方法使投票發生不正確之結果，顯已違反刑
    法第146 條第1 項、第2 項之規定。原告為系爭選舉同一選
    區之候選人，爰依公職人員選舉罷免法（以下簡稱選罷法）
    第120 條（起訴狀誤引為96年11月7 日修正前之舊法第103
    條）第1 項第3 款之規定，提起本件訴訟，並聲明求為判決
    如主文所示。
二、被告則以：原告主張朱永瑋等人固有遷移戶籍之行為，惟係
    朱永瑋等人之個人行為，且均有各人不同之目的，與被告無
    關，被告並無以詐術或其他非法之方法，唆使朱永瑋等人遷
    入系爭選區之行為，原告所主張之事實並非實在。且原告未
    能舉證證明朱永瑋等人遷入之目的係為支持被告當選，或朱
    永瑋等人與被告間有何犯意聯絡或行為分擔等，足以證明被
    告有意圖藉由朱永瑋等人虛偽遷徙戶籍之方式，而使選舉產
    生不正確結果之事實，故其主張自無理由等語，資為抗辯。
    並聲明：請求駁回原告之訴。
三、兩造不爭執之事實：兩造對系爭選舉於99年11月27日舉行，
    被告以624 票當選，原告以553 票落選之事實不爭執，並有
    高雄市左營區第1 屆里長選舉屏山里投開票所選舉人名冊及
    當選公告在卷為證，堪信為真實。又如附表一、二所示之人
    之原設籍地、系爭選舉投票日設籍地、遷入時間，且渠等均
    為系爭選舉中系爭選區之選舉人，復有部分人士曾領取本次
    里長選舉之選票及參與投票等節，除有戶籍謄本、遷入戶籍
    登記申請書及系爭選區選舉人名冊附卷可按外，並為兩造到
    庭所不爭執，均堪信為真實。
四、本件之爭點：
    被告於系爭選舉中，是否有以虛偽遷徙他人戶籍，而創設幽
    靈人口之非法方法從事選舉行為？
五、本院之判斷：
（一）按公職人員選舉罷免法第15條第1 項規定：「有選舉權人
      在各該選舉區繼續居住4 個月以上者，為公職人員選舉各
      該選舉區之選舉人」，第24條第1 項前段規定：「選舉人
      年滿23歲，得於其行使選舉權之選舉區域登記為公職人員
      候選人」，則依其文義解釋，係以有選舉權人在各該選舉
      區繼續居住滿4 個月以上，為取得各該選舉區選舉人資格
      之要件。揆其立法意旨，無非以民選公職人員係代表人民
      行使公權力，其應由各該選舉區選出者，自應獲得各該選
      舉區居民多數之支持與認同，始具實質代表性，並符合選
      賢與能及主權在民之精神。尤其地方公職人員選舉之結果
      ，關係各該地區公共行政管理、資源分配或公共事務之監
      督，與各該地區居民之生活及利益息息相關，且各該地區
      之實際需要如何，何項公共事務應興應革，以及各該選舉
      區候選人中何人適合擔任此項公職，而得以最妥善適當執
      行公權力，應屬實際居住於該地區已有一定時間以上之居
      民知之最詳，感受最切。因此，由具有該項資格之選舉權
      人投票選舉該選舉區內具備公職人員候選人資格之人成為
      地方公職人員，較能達到選賢與能，造福鄉梓之目的。反
      之，如有公職人員候選人或選舉權人未曾於該選舉區內居
      住，或居住期間尚未達一定時間者，依上開意旨反面解釋
      ，自不適於成為該選舉區之公職人員候選人或參與選舉，
      從而以虛報遷入戶籍之不實方法成為公職人員候選人或使
      公務員登載於選舉人名冊並公告確定，取得形式上之公職
      人員候選人資格或投票權據以投票，致投票發生不正確之
      結果者，即應屬刑法第146 條所規範之範疇，與憲法所保
      障之遷徙自由無關。
（二）次按我國刑法第146 條第1 項之規定，係屬概括之規定，
      除使用詐術外，其他以一切非法之方法，達妨害選舉之純
      正及公平者，均有該條之適用。又從該法條之條文觀之，
      該罪之客觀構成要件有二，第一須以詐術或其他非法之方
      法，第二須使投票發生不正確之結果或變造投票之結果；
      所謂「詐術」即使用欺罔手段，以使用陷於錯誤而言，所
      謂「其他非法之方法」，即除詐術外，其他一切非法律所
      允許之方法，均屬之。至所稱使投票發生不正確之結果，
      不以行為人所支持之特定候選人已否當選為必要，只要使
      投票之發生不正確之結果即已足（最高法院89年度台上字
      第938 號判決意旨可資參照）。又按公職人員經由各選舉
      區選出，自應獲得各該選舉區居民之多數之支持與認同，
      始具實質代表性，已如前述，若以遷徙戶籍但未實際居住
      戶籍地之方式，取得投票權參與投票，亦將嚴重影響戕害
      民主選舉之精神，是於96年1 月修正刑法第146 條規定時
      ，爰增訂第2 項：「意圖使特定候選人，以虛偽遷徙戶籍
      取得投票權而為投票者，亦同」，藉以端正選風。至因就
      業、就學、服兵役等其他因素而遷籍於未實際居住地者，
      為社會通念所容許，與意圖支持特定候選人當選，進而遷
      徙戶籍之情形迥然有別，不能同等視之，合先敘明。
（三）經查，高雄市○○區○○里○○ 鄰○○○路818 巷5 號及7
      號之房屋，均為被告設籍所在地，此經被告自承在卷（見
      本院卷一第272 頁）；而附表一編號3 之朱永瑋，以及附
      表一編號4 所示之人即被告女婿張博詮，原設籍於臺北縣
      三重市（現已改制為新北市三重區○○○里○○鄰○○○路
      45巷6 號，後將戶籍遷入被告所居住之左營大路818 巷5
      號之房屋等情，亦據證人張博詮到院證稱明確（見本院卷
      第266-271 頁），且有遷入戶籍登記申請書影本1 份附卷
      可稽（見卷一第21頁），足為憑採。雖證人張博詮於本院
      審理期間，就其遷徙戶籍之目的曾到院證稱：伊在臺北五
      股之吳氏皮飾公司工作，原戶籍在三重，因公司在臺北，
      母親又是文盲，無法協助代收資料，為方便收受臺南廠商
      所寄送之皮革樣本，而有遷徙戶籍之舉。妻子雖可代收，
      但因伊與妻子二人同住高雄市，故才將戶籍遷至如附表所
      列之址，遷籍後陸續在高雄市有住超過半年，較常居住於
      左營大路818 巷7 號。妻子與小孩大概在今年新曆年與舊
      曆年間（即100 年1 月至2 月間）遷回新北市三重區○○
      ○路18號4 樓之4 被告所有之房子居住，伊1 個多月後亦
      遷回臺北三重與妻小同住，戶籍尚留在如附表編號4 所列
      地址，係因上述之收件問題，目前如欲處理皮革問題時，
      即會下來南部，請臺南的廠商將皮革寄下來云云（見卷一
      第266-271 頁）。然細譯證人張博詮前開證述，已顯有前
      後矛盾之處，蓋若係其妻子可於三重住處幫證人張博詮代
      收文件，又焉有僅因收受文件之方便，再與妻小舉家搬至
      高雄之必要，是證人張博詮上開證述實非合理。再查，證
      人張博詮在其工作性質、內容均未有變動之情形下，卻突
      於系爭選舉之選舉年度即99年1 月22日，舉家遷徙戶口至
      高雄市左營區屏山里系爭選舉區內，而於99年11月27日系
      爭選舉完成後未久，旋即又舉家遷回臺北三重居住等情，
      亦與證人張博詮前開證稱渠等遷徙戶籍之目的，係為收受
      皮革、文件云云，顯不相符。由此益徵，證人張博詮及其
      妻即附表一編號3 所示之朱永瑋上開遷徙戶籍之行為，應
      與系爭選舉有密切關連，而與收受信件等目的無關。
（四）復且，證人張博詮證述其遷移戶籍之目的，僅為方便收受
      臺南地區之廠商資料云云；然而，一般公司業務往來所需
      資料，衡情均係以公司所在地址為文件往來之送達地址，
      以方便公司員工即時處理，並避免無人可收受文件之困境
      ，如直接將公司業務往來資料寄至員工私人之居住地址，
      可能增加文件收受及攜帶過程中遺失之風險，反不利於業
      務資料之及時處理。且以現今郵務及交通之快速便捷，縱
      南北兩地相隔，亦可以限時掛號、宅配等方式為即時之文
      件送達，甚或親自來回往返取得文件，尚無因此需變更住
      所而變更戶籍地之必要。又證人張博詮前開證述遷居三重
      後，如欲處理皮革問題，會先下來南部，再請臺南的廠商
      寄皮革予伊等情，亦顯非合理，蓋若係為即時檢視皮革，
      僅須當日由臺北往返臺南即可，又何須大費周章先從三重
      現住處前往高雄市現設籍地後，再請臺南廠商寄件至該處
      ，而徒增文件在途過程之時間耗費。凡此種種，均顯見證
      人張博詮上開僅為收受郵件方便，即遷徙戶籍之證述，實
      與一般商業往來常情多所相悖。再者，依證人張博詮所證
      述，其目前工作地點在臺北五股，而其妻小於選舉完成後
      已將戶籍遷回新北市三重區，且該三重區之房屋又為證人
      張博詮向被告承租，是渠等全家人之生活重心均既在新北
      市三重區租屋處附近，自應有在新北市三重區租屋處久居
      之意思，故證人張博詮理應將其戶籍一同遷至臺北市三重
      區租屋處，始屬合理；然證人張博詮現卻仍設籍於附表編
      號4 所列之址，所圖僅為收受信件之些許便利性，即遠離
      妻小遷居，其所為亦顯與常理有違。是證人張博詮上開關
      於其遷徙戶籍之目的，係為方便收受臺南廠商文件之證述
      ，洵非可採。此外，證人張博詮於本院審理時，就高雄市
      左營區○○○路818 巷5 號及7 號房屋中同住人有幾人，
      曾證述：5 號房屋處，不含被告外，約有3 個人居住，7
      號房屋處，除了伊全家外，還有5 人居住云云；然實際設
      籍於高雄市左營區○○○路5 號之人卻多達8 人，設籍於
      高雄市左營區○○○路7 號者，則達9 人之多，是證人張
      博詮證述中既提及其有陸續居住於該址長達半年之情，卻
      竟對同住之人數認知模糊，而有前開數字上之落差，亦有
      異於常情，應認證人張博詮及如附表一編號3 所示之朱永
      瑋並無實際居住於如附表所示地址之事實，且無遷徙戶籍
      至系爭選舉區之正當理由。
（五）另附表一編號6 所示之證人即被告妹夫張義明，就其與其
      配偶即附表一編號7 所示之吳榮惠遷徙戶籍之理由，曾於
      100 年6 月7 日在本院審理中證述：係因大兒子（即附表
      二編號4 所示之張卓宇）在高雄居住已有5 、6 年之久，
      且在高雄結婚生子，為要幫忙照顧才會將戶籍遷徙至如附
      表所示之址，但在博愛路也有房子可供居住，大兒子之前
      住在818 巷7 號對面的巷子，現在搬過來跟全家一起住云
      云（見本院卷一第282- 285頁）。依證人張義明上開證述
      ，其與配偶吳榮惠（即附表一編號7 所示之人）遷徙戶籍
      之目的係為照顧張卓宇之子女云云，則理應與張卓宇同住
      ，以方便就近提供照顧，然依證人張義明所證，當時張卓
      宇係住在高雄市左營區○○○路818 巷7 號對面之巷子，
      則衡情證人張義明應無將戶籍遷入高雄市左營區○○○路
      818 巷7 號之必要；況據被告於100 年6 月22日曾具狀自
      承：張卓宇目前有時住在高雄市左營區○○○路818 巷5
      號，有時會與妻子蔡雅文一起回高雄市○○區○○村○○
      路181 巷46號蔡雅文娘家居住等情（見本院卷二第25頁）
      ，足見張卓宇之兒女並無非必由張義明及其配偶吳榮惠予
      以長期照顧之必要性。又證人張義明先前係與被告妹妹吳
      榮惠（即附表一編號7 ）、其子張卓寰（即附表一編號8
      ）同住於桃園縣龜山鄉原戶籍所在地，且該處之房子係吳
      榮惠所有等情，業據證人即證人張義明之子張卓寰證述在
      卷（見本院卷一第278 、279 頁），且有渠等之遷入戶籍
      登記申請書影本1 份在卷可稽（見本院卷一第36頁），則
      渠等在桃園既有固定之住所，卻竟僅因協助照顧孫子之階
      段性需求，而將戶籍遷徙至如附表編號6 、7 所示之址，
      實顯有不合常情之處。足徵證人張義明上開證述，其與其
      配偶即附表一編號7 之吳榮惠係因照顧子女之目的，而將
      戶籍遷入系爭選舉區云云，應非可採。
（六）又如附表一編號8 所示之證人張卓寰部分，據其於本院審
      理中證述：其在中壢之日月光公司工廠工作，原本是住桃
      園縣龜山鄉母親所有之房子，當時是與父母一同遷戶籍至
      如附表所列之址，亦有實際居住。遷戶籍時即在中壢工作
      ，僅休假時會回來高雄，因為日月光公司之總廠設於高雄
      ，有可能會到總廠工作，並且父母（即被告妹夫證人張義
      明及被告之妹）也要遷徙戶籍，才一起遷徙戶籍至高雄如
      附表所列之址，目前仍有實際居住在如附表編號8 所示之
      址云云（見本院卷一第278-281 頁）。然依證人張卓寰證
      述，其僅偶爾居住於如附表所示地址，於未遷移戶籍前，
      即在桃園中壢地區上班，彼時其係居住於桃園縣龜山鄉一
      帶，是其工作地點及生活重心均於桃園地區，縱日月光公
      司之總廠設於高雄市，但其當時並無調回總廠工作之情，
      亦尚未有具體可能調回總廠工作之跡象，理應無將戶籍遷
      徙至如附表所示地址之必要，而徒增南北奔波之勞費。由
      上以觀，其遷徙戶籍之行為，已顯與常情相悖。此外，證
      人張卓寰於本院審理中另證述：其假日回來時，有看過張
      博詮，也有與張博詮同住在伊所描繪之地點等語（見本院
      卷一第280 頁），然證人張卓寰與證人張博詮就該處之隔
      局，所為陳述卻非相同，而有明顯差異，有其等當庭所繪
      製之隔局圖附卷可參（見本院卷一第293 頁至第292 頁）
      ，益徵渠等二人應無確實居住於高雄市左營區○○○路
      818 巷7 號之情。
（七）依上以觀，附表一編號3 、4 、6 、7 、8 之證人朱永瑋
      、證人張博詮、證人張義明、吳榮惠、證人張卓寰等人遷
      徙戶籍之各該緣由，實悖於一般常理，難認有何遷徙戶籍
      之必要性，是原告指稱渠等係虛偽遷徙戶籍，應非無稽。
      且衡情一般動員幽靈人口以虛偽遷徙戶籍方式，藉以取得
      選票者，為避免他人啟疑，且為確保動員之效果，多以動
      員自身親友為主，是上開證人朱永瑋、證人張博詮、證人
      張義明、吳榮惠、證人張卓寰等人既與被告具有近切親屬
      關係，且無何遷徙戶籍之必要，卻均於系爭選舉前未久突
      然陸續遷入如附表一編號3 、4 、6 、7 、8 所列之址，
      實與一般選舉動員幽靈人口之常情相符。又渠等遷徙戶籍
      之手續，乃由被告女兒朱永瑋及被告胞妹吳榮惠代為辦理
      等情，亦據證人張博詮及張卓寰於本院審理中證述綦詳（
      見本院卷一第270 頁、第280 頁），且有遷入戶籍申請書
      及委託書影本各2 份附卷可佐（見本院卷一第21、22、36
      、42頁），應堪憑採，是被告對此尚難諉稱其非知情。其
      等於系爭選舉，既均行使投票權，顯見其等為協助被告贏
      得系爭選舉，共同基於使投票發生不正確結果之犯意聯絡
      ，而以虛偽遷徙戶籍方式，取得選舉權，並進於99年11月
      27日選舉當日參與投票，足徵被告確有刑法第146 條第2
      項之行為，應可認定。其等虛偽遷籍，具有犯意之聯絡及
      行為之分擔，至為明確。
（八）雖原告尚主張如附表一編號1 、2 、5 、9 、10、11～25
      所示之人、及附表二所列之人，均為幽靈人口云云，惟按
      當事人主張有利於己之事實者，就其事實有舉證責任，民
      事訴訟法第277 條前段定有明文，而依選罷法第128 條前
      段明文準用民事訴訟法第277 條前段之上開規定，故選舉
      罷免訴訟，除選罷法另有規定外，其舉證責任與民事訴訟
      同。而民事訴訟如係由原告主張權利者，應由原告負舉證
      之責，若原告先不能舉證，以證實自己主張之事實為真實
      ，則被告就其抗辯事實即令不能舉證，或其所舉證據尚有
      疵累，亦應駁回原告之請求（最高法院17年上字第917 號
      判例參照）。經查：
    (一)就附表一編號1 、2 、5 、9 所示設籍於被告家人戶籍所
      在地，即高雄市○○區○○里○○鄰○○○路818 巷5 號及
      7 號之人部分：
    1.依選罷法第128 條前段及民事訴訟法第277 條前段之規定
      ，原告應就其主張之事實負舉證之責任，業見前述，原告
      雖另指稱附表一編號1 、2 、5 、9 、10、11所列之人，
      均係受被告指使而將戶籍遷入系爭選舉區以妨害投票云云
      ；然附表一編號1 所示之人即為被告本人，自無何虛偽遷
      移戶籍之問題；而附表一編號2 之蔡雅文，則係於97年6
      月20日與附表二編號4 之張卓宇結婚，而於98年10月26日
      即遷入附表一編號2 所示之戶籍地與張卓宇同住，有戶籍
      謄本在卷可稽（見本院卷一第35頁），又因張卓宇早於94
      年10月24日即設籍於該處，亦有戶籍謄本在卷可參（見本
      院卷二第17頁），是在原告未能為其他立證之情形下，附
      表一編號2 蔡雅文遷移戶籍至附表一編號2 所示之戶籍地
      ，與配偶張卓宇同住，尚無不合理之處。又附表一編號5
      所示之證人即被告友人陳正偉，於本院審理中曾到院結證
      稱：先前係在屏山國小當校工，100 年3 月才退休，主要
      係因債務問題，父親不堪債權人騷擾，才將戶籍遷出，一
      開始是住在學校，戶籍本來要遷至學校主任家中，後因認
      識被告，被告說戶籍可遷至他家，且有一間小房間可供居
      住，去年投票時實際是住在學校，直到過完農曆年後才借
      住到被告家，住了二個多月，後來找到新工作，才回到自
      己家中與父親同住，但父親不同意將戶籍遷回家中等語（
      見本院卷一第273- 278頁）。而證人陳正偉先前乃屏山國
      小校工，乃據其於本院審理中證述詳確（見本院卷一第
      273 頁），並提出其所有之存摺影本1 份附卷可稽（見本
      院卷一第310 頁），應為可採。又被告亦供稱：當時因為
      屏山國小已寄居許多美術班學生的戶籍，故不方便再讓證
      人陳正偉遷戶籍，所以證人陳正偉才向我提出遷徙戶籍之
      要求，我有答應，並有實際提供房間讓他居住等語（見本
      院卷一第276 頁），核證人陳正偉及被告上開所述，關於
      證人陳正偉之所以設籍於被告住所之理由，大致相符。且
      衡情將戶籍設於學校誠屬不易，而由被告提供戶籍以供作
      聯繫之用，此與常情並無違背，應為可採。
    2.至如附表一編號9 所示被告之弟王訓傑部分，按選罷法第
      15 條 第1 項規定，在選舉區居住4 個月以上者，即具選
      舉權人資格，是被告若為使系爭選舉投票發生不正確之結
      果，而同謀由王訓傑以虛偽遷入戶籍方式為之，衡諸經驗
      法則，實無庸早於2 年6 月前即97年4 月11日即行遷入；
      又因97年4 月間距本次99年11月間所舉行之系爭選舉，足
      有2年6月之久，以臺灣之政治情勢如此多變，被告屆期是
      否參與本次選舉或參加其他性質之選舉，亦屬未定之事，
      當不可能於2 年多前即預先為本次選舉起意為而意圖為「
      幽靈人口」之犯罪行為，故依此自難認附表一編號9 所示
      之王訓傑，自行遷入系爭戶籍址之行為具有上開特定意圖
      ，亦難認係與被告基於共犯意思而共同為之。
    3.綜上，在原告並未能為其他積極立證之情形下，自不能僅
      以原告所為空言主張，逕認附表一編號2 、5 、9 、10、
      11所列之人遷徙戶籍至系爭選舉區之舉，係與被告間共同
      基於使被告當選之目的，而與被告間存有犯意聯絡及行為
      分擔所為。故原告之此部份主張，應不足採信。
    (二)就附表一編號10～25，以及附表二所列其於非設籍於被告
      及被告家人戶籍所在地之部分：
    1.就附表一編號10、11及15所示之人部分：
      如附表一編號15所示之證人黃慧文於本院審理時到案結證
      稱：99年農曆年時，與母親即已實際居住於如附表編號15
      所示之址，後來才遷徙戶籍至該址，因為先生很少回高雄
      ，且將原設籍處之高雄市○○路房屋借給弟弟居住，故才
      遷往該址居住，當時是透過被告幫忙找房子，亦有簽訂租
      約，房屋一個月3000元，半年繳一次，吳美珠也是經由自
      己介紹而承租該址另一空房，而吳美珠亦有住到9 號，也
      看過步鴻雲在隔壁晾衣服等語（見本院卷一第217-222 頁
      ），並提出該房屋租賃契約書影本1 份附卷可佐（見本院
      卷一第64頁）。且如附表一編號10所示之證人吳美珠，於
      本院審理中亦到院結稱：係因有債務問題，不想讓家人知
      道，才會將戶籍遷至如附表編號10所列地址，以便收受信
      件，因與黃慧文相熟，而在黃慧文介紹下將戶籍將往該址
      ，訂有租約，每月租金3000元，並由其親自在租約上簽名
      ，之前是偶而住在該址，一個月1 、2 次，目前實際上已
      遷出該址等語（見本院卷一第212-217 頁）；另附表一編
      號11所示之證人步鴻雲則結稱：之所以會將戶籍將至如附
      表編號11所示之地址，係與吳美珠在軍校路合開卡拉ok，
      有時營業時間較晚，為求方便才會偶住該處，找房子及租
      約、租金等事宜均係由吳美珠辦理，後來因已未繼續經營
      卡拉ok，且公公又生病，才將戶籍遷回高雄市○○○路等
      語（見本院卷一第222-224 頁）。互核證人黃慧文、證人
      吳美珠及證人步鴻雲之上開證述，並未有何明顯矛盾之處
      , 又係於本院進行隔離訊問下而為上揭陳述（見本院卷一
      第212 頁，是該等之證詞，尚可採信。
    2.就附表一編號12～14所示之人部分：
      因附表一編號13所示之耿韻婷，並未於系爭選舉中前往投
      票，有選舉人名冊在卷可稽，已不符刑法第146 條第2 項
      所定之要件；另附表一編號14所示之證人耿健霖於本院審
      理中，到院結稱：父母已離婚，自己由父親監護，因為原
      本居住之建業新村要拆除，才會與父親耿國才（即附表一
      編號12所示之人）、姊姊耿韻婷一同將戶籍遷出，並沒有
      實際居住在如附表一編號12～14所列設籍地，而是與母親
      一同住在楠梓。姊姊現已至臺北就業，父親則去跑船，沒
      有跑船時，就住在如附表一編號12～14所列之設籍地。從
      未見過被告，亦不知父親耿國才先前是否認識被告等語（
      見本院卷二第4-8 頁）。且經本院函查證人耿國才先前所
      任職之高雄港勤服務股份有限公司，據該公司回函證稱：
      證人耿國才於本公司所留之聯絡地址即為附表一編號12～
      14 所 示之地點，此有該公司於100 年9 月23日高勤字第
      173 號函附卷可查（見卷二第74頁）；又衡情於就業處所
      所留之聯絡地址，往往係為使雇主或就業之公司行號便於
      連繫，客觀上應可認係耿國才實際之住所，是佐以證人耿
      健霖之上開證詞，附表一編號12所示之耿國才應確有實際
      居住於上開設籍地之情，可堪認定。至依證人耿健霖上開
      證述內容，雖並未實際居住於如附表一編號12～14所示地
      址，但因先前係由父親即耿國才監護，此經證人耿健霖證
      述如上，則在耿國才遷移至如附表一編號12～14所示之地
      址後，一併與其父親戶籍地設於同處，亦無悖於常情，是
      在原告未能為其他立證之情形下，亦難遽為不利被告之認
      定。
    3.就附表一編號16～25之部分：
    另原告主張如附表一編號16所示之證人傅穗蘭，乃被告競
      選團隊成員，係由被告介紹向屋主桂吳光承租如附表一編
      號16所示之設籍地房屋，此固經被告於本院審理中所不爭
      執（見本院卷一第167 頁），然證人傅穗蘭於本院審理中
      亦證稱：附表一編號16所示之設籍處，係向桂吳光女士承
      租，因98年1 月間，自身所開之餐廳失火，才在被告介紹
      之下，承租該設籍處之房屋，當時因經濟狀況欠佳，因此
      就與吳梅雀（即附表一編號20）及朱文進（即附表一編號
      21）一同分租，但時間很短，他們就搬出去了，後來因妹
      妹傅瑪瑞（即附表一編號17）失業，且姪子石亦瑋（即附
      表一編號19）身體欠佳，就前來同住，後來石亦瑋生病住
      院，傅瑪瑞於99年初上臺北工作，但因臺北住處是公司宿
      舍，故並未遷戶籍，之後因看到先前開餐廳之員工郭東源
      （即附表一編號22）及其妻郭廖月梅（即附表一編號23
      ）因年紀已大，又須在子女住處不停搬遷，所以才請他們
      同住，郭廖月梅只有在沒有生病時才住在該設籍處，生病
      時則住在女兒家，郭廖月梅及郭東源住一間，自己與妹妹
      住一間。朱文進、吳梅雀及傅瑪瑞、石亦瑋住的時間，與
      郭東源夫妻住的時間是分開的。郭東源在擺地攤，並未投
      票，傅蓓蒂（即附表一編號18）亦係伊妹妹，常住美國，
      亦未返台投票等語（見本院卷一第16 7-170頁）。另證人
      即傅穗蘭所承租設籍地房屋之出租人桂吳光，則到院證稱
      ：左營大路818 巷房屋係登記為我兒子所有，現在只有我
      住在那邊，之前是出租給傅穗蘭，是傅穗蘭自己打電話來
      洽談租屋事宜的，她與她先生、小孩都有住在那邊等語明
      確（見本院卷一第165-167 頁）。是由被告及證人傅穗蘭
      、證人桂吳光之上開證述，並無法證明證人傅穗蘭及附表
      一編號17～23所示之人，有何虛偽遷徙戶籍之情，亦不足
      以證明證人傅穗蘭及附表一編號17～23所示之人之遷徙戶
      籍係基於被告授意而來，或與被告間有何妨害投票之共同
      犯意聯絡；況參以附表一編號17～23所示之人中，包括傅
      蓓蒂、石亦偉、郭東源等人，並未參與系爭選舉之里長投
      票，苟當時渠等確係遭被告示意而同意虛偽遷偽戶籍，衡
      情自無不前往投票支持被告之理，故原告上開主張，在原
      告同樣未能為其他立證之情形下，亦不足為其有利認定之
      處。
    關於附表一編號24、25所示之孫淑美、陳怡靜部分，雖經
      原告主張其乃受被告之託而寄籍於如附表一編號24所示之
      址，孫淑美並未實際居住，且提出證人潘秀菊於100 年1
      月18日審判外陳述之錄音及錄音譯文以供憑證（見本院卷
      一第174 頁）。然查，證人潘秀菊於100 年4 月19日本院
      審理中已到院證述：先前即認識孫淑美、陳怡靜二人，是
      他們來承租，因為先前就認識，所以並未簽訂租約，渠等
      二人有實際居住該址，後來因孫淑美積欠卡債，有太多人
      來討債，才將其戶籍遷出去，現在陳怡靜及孫淑美均已搬
      走，伊在被告競選里長前，並不認識被告等語（見本院卷
      一第161 頁）。雖證人潘秀菊上開證詞，由原告所提出復
      為證人潘秀菊所不爭執之錄音譯文所示有所出入，然因孫
      淑美因已未實際居住於設籍地，故無法傳訊，至陳怡靜於
      雖經登載於選舉人名冊內，然於99年11月27日當天均未前
      往領票、投票，有選舉人名冊（第87頁）在卷可稽，故在
      無其他證據可供佐證之情形下，縱原告所主張當時證人潘
      秀菊係受被告所託而同意孫淑美、陳怡靜寄籍，然因寄籍
      原因甚夥，包括就學就業、請領補助等不一而足，是亦難
      僅以此而逕為不利被告之認定；況同上所述，衡情孫淑美
      、陳怡靜二人若為被告所動員之幽靈人口，則渠等必皆於
      該選舉日就里長選舉前往投票，支持被告，然陳怡靜卻未
      曾投票，自無將選票投予特定候選人而使該里長選舉發生
      不正確結果之可言，自難以認定渠等有何構成妨害投票正
      確之行為。是原告此部分之主張，自均無據。
    4.而另就附表二所示之人部分，雖原告於100 年6 月21日本
      院審理中指稱附表二所列之人亦均為幽靈人口云云（見卷
      二第4 頁），惟原告並未能提出相關之證據供本院調查，
      況參以附表二所示之人士，其中附表二編號1 ～編號5 ，
      均早於90年～94年間即設籍；而附表二編號6 、8 所示之
      王訓昆及王郭素青，則係於88年間亦早已設籍，而未有變
      動；另附表二編號7 之王訓仲，更係於78年間即已設籍；
      縱係編號9 之崔鐵熔，亦早於系爭選舉前2 年6 月左右前
      ，即97年5 月8 日即遷入高雄市○○區○○里○○○路81
      8 巷7 號，此均有戶籍謄本在卷可參，則在原告未有其他
      證據可供本院審酌調查之情形下，由上列遷移戶籍之時間
      點觀之，尚難認渠等遷移戶籍與本件系爭選舉有關；至附
      表二編號10～12所示之人，則均未前往投票，有選舉人名
      冊附卷可參，自難認符合刑法第146 條第2 項之構成要件
      。又附表二編號13之桂秋圃，因所設籍之住所，並非被告
      之住所，反係證人桂吳光之子所有，此經證人桂吳光到庭
      證述明確（見本院卷一第165 頁），則在原告未能證明被
      告與桂秋圃或桂吳光之子有何虛偽設立戶籍之犯意聯絡下
      ，自無由為不利被告之認定。
五、綜上所述，原告縱無法證明其所主張被告為求當選，動員附
    表一編號2、5、9～25 ，以及附表二所示之人，以虛偽遷移
    戶籍之方式，妨害投票權之行使。然被告既應確有動員如附
    表一編號3 、4 、6 、7 、8 所示之親友，以虛偽遷徙戶籍
    方式創設幽靈人口之非法方法，從事選舉行為而妨害投票權
    之行使。從而，原告本於選罷法第120 條第1 項第3 款之規
    定，請求宣告被告系爭選舉當選無效，仍為有理由而應予准
    許。
六、因本件事證已臻明確，兩造其餘主張關於如附表所列之人與
    被告有何密切關連、遷徙戶籍程序之辦理係由被告所為等陳
    述及提出之證據，經本院斟酌後，認與判決結果不生影響，
    均毋庸再予論述，附此敘明。
據上論結，本件原告之訴為有理由，依民事訴訟法第78條，判決
如主文。
中    華    民    國   100    年    11    月    24    日
                  選舉法庭審判長法  官  陳嘉惠
                                法  官  周佳佩
                                法  官  李怡諄
以上正本係照原本作成。
如對本判決上訴，須於判決送達後20日內向本院提出上訴狀。如
委任律師提起上訴者，應一併繳納上訴審裁判費。
中    華    民    國   100    年    11    月    24    日
                                書記官  陳俊亦
附表一
    ┌─┬───┬───┬────────┬────┬──┐
    │編│遷籍取│辦理遷│原設籍地址及遷入│遷入時間│有無│
    │號│得投票│籍者  │地址            │        │投票│
    │  │權人  │      │                │        │    │
    ├─┼───┼───┼────────┼────┼──┤
    │1 │吳榮秀│吳榮秀│原設籍地址：高雄│98.6.18 │有  │
    │  │      │      │市左營區新下里25│        │    │
    │  │      │      │鄰博愛二路450 號│        │    │
    │  │      │      │巷19樓之1       │        │    │
    │  │      │      │遷入地址：高雄市│        │    │
    │  │      │      │左營區屏山里11鄰│        │    │
    │  │      │      │左營大路818 巷5 │        │    │
    │  │      │      │號              │        │    │
    ├─┼───┼───┼────────┼────┼──┤
    │2 │蔡雅文│蔡雅文│原設籍地址：臺灣│98.10.26│有  │
    │  │      │      │省高雄縣梓官鄉信│        │    │
    │  │      │      │蚵村1 鄰通安路  │        │    │
    │  │      │      │181 巷46號      │        │    │
    │  │      │      │遷入地址：高雄市│        │    │
    │  │      │      │左營區屏山里11鄰│        │    │
    │  │      │      │左營大路818巷5號│        │    │
    ├─┼───┼───┼────────┼────┼──┤
    │3 │朱永瑋│朱永瑋│原設籍地址：臺灣│99.1.22 │有  │
    │  │      │      │省臺北縣三重市仁│        │    │
    │  │      │      │德裡13鄰正義南路│        │    │
    │  │      │      │45巷6號         │        │    │
    │  │      │      │遷入地址：高雄市│        │    │
    │  │      │      │左營區屏山裡11鄰│        │    │
    │  │      │      │左營大路818巷5號│        │    │
    ├─┼───┼───┼────────┼────┼──┤
    │4 │張博詮│朱永瑋│均同編號3       │同編號3 │有  │
    ├─┼───┼───┼────────┼────┼──┤
    │5 │陳正偉│陳正偉│原設籍地址：高雄│98.2.6  │有  │
    │  │      │      │市左營區海勝裡7 │        │    │
    │  │      │      │鄰翠華路601 巷11│        │    │
    │  │      │      │號5樓           │        │    │
    │  │      │      │遷入地址：高雄市│        │    │
    │  │      │      │左營區屏山裡11鄰│        │    │
    │  │      │      │左營大路818巷5號│        │    │
    ├─┼───┼───┼────────┼────┼──┤
    │6 │張義明│吳榮惠│原設籍地址：臺灣│98.10.5 │有  │
    │  │      │      │省桃園縣龜山鄉山│        │    │
    │  │      │      │德村6 鄰信義街11│        │    │
    │  │      │      │號              │        │    │
    │  │      │      │遷入地址：高雄市│        │    │
    │  │      │      │左營區屏山里11鄰│        │    │
    │  │      │      │左營大路818巷7號│        │    │
    ├─┼───┼───┼────────┼────┼──┤
    │7 │吳榮惠│吳榮惠│均同編號6       │同編號6 │有  │
    ├─┼───┼───┼────────┼────┼──┤
    │8 │張卓寰│吳榮惠│均同編號6       │同編號6 │有  │
    ├─┼───┼───┼────────┼────┼──┤
    │9 │王訓傑│王訓傑│原設籍地址：高雄│97.4.11 │有  │
    │  │      │      │市楠梓區翠屏里38│        │    │
    │  │      │      │鄰德賢路7 號3 樓│        │    │
    │  │      │      │之1             │        │    │
    │  │      │      │遷入地址：高雄市│        │    │
    │  │      │      │左營區屏山里11鄰│        │    │
    │  │      │      │左營大路818巷7號│        │    │
    ├─┼───┼───┼────────┼────┼──┤
    │10│吳美珠│吳美珠│原設籍地址：高雄│99.7.13 │有  │
    │  │      │      │市左營區新下里36│        │    │
    │  │      │      │鄰博愛二路418 巷│        │    │
    │  │      │      │22樓之2         │        │    │
    │  │      │      │遷入地址：高雄市│        │    │
    │  │      │      │左營區屏山里11鄰│        │    │
    │  │      │      │左營大路818巷9號│        │    │
    ├─┼───┼───┼────────┼────┼──┤
    │11│步鴻雲│步鴻雲│原設籍地址：高雄│同編號10│有  │
    │  │      │      │市左營區菜公里40│        │    │
    │  │      │      │鄰博愛三路514 巷│        │    │
    │  │      │      │20樓            │        │    │
    │  │      │      │遷入地址：高雄市│        │    │
    │  │      │      │左營區屏山里11鄰│        │    │
    │  │      │      │左營大路818巷9號│        │    │
    ├─┼───┼───┼────────┼────┼──┤
    │12│耿國才│耿健霖│原設籍地址：高雄│98.3.20 │有  │
    │  │      │      │市左營區明建里21│        │    │
    │  │      │      │鄰明德新村2號   │        │    │
    │  │      │      │遷入地址：高雄市│        │    │
    │  │      │      │左營區屏山里11鄰│        │    │
    │  │      │      │左營大路818巷9號│        │    │
    ├─┼───┼───┼────────┼────┼──┤
    │13│耿韻婷│耿健霖│均同編號12      │同編號12│無  │
    ├─┼───┼───┼────────┼────┼──┤
    │14│耿健霖│耿健霖│均同編號12      │同編號12│有  │
    ├─┼───┼───┼────────┼────┼──┤
    │15│黃慧文│黃慧文│原設籍地址：高雄│99.7.7  │有  │
    │  │      │      │市左營區新光里25│        │    │
    │  │      │      │鄰立大路36巷43號│        │    │
    │  │      │      │遷入地址：高雄市│        │    │
    │  │      │      │左營區屏山裡11鄰│        │    │
    │  │      │      │左營大路818 巷9 │        │    │
    │  │      │      │號              │        │    │
    ├─┼───┼───┼────────┼────┼──┤
    │16│傅穗蘭│傅穗蘭│原設籍地址：高雄│98.7.29 │有  │
    │  │      │      │市左營區屏山里8 │        │    │
    │  │      │      │鄰翠明路242號   │        │    │
    │  │      │      │遷入地址：高雄市│        │    │
    │  │      │      │左營區屏山里11鄰│        │    │
    │  │      │      │左營大路818 巷13│        │    │
    │  │      │      │弄1號           │        │    │
    ├─┼───┼───┼────────┼────┼──┤
    │17│傅瑪瑞│傅瑪瑞│原設籍地址：臺灣│98.8.3  │有  │
    │  │      │      │省臺北縣新店市大│        │    │
    │  │      │      │豐里4 鄰大豐路68│        │    │
    │  │      │      │巷32號3樓       │        │    │
    │  │      │      │遷入地址：高雄市│        │    │
    │  │      │      │左營區屏山里11鄰│        │    │
    │  │      │      │左營大路818 巷13│        │    │
    │  │      │      │弄1號           │        │    │
    ├─┼───┼───┼────────┼────┼──┤
    │18│傅蓓蒂│傅穗蘭│原設籍地址：臺灣│99.7.22 │無  │
    │  │      │      │省臺北縣新店市長│        │    │
    │  │      │      │春里8 鄰新坡一街│        │    │
    │  │      │      │72之1號十樓     │        │    │
    │  │      │      │遷入地址：高雄市│        │    │
    │  │      │      │左營區屏山里11鄰│        │    │
    │  │      │      │左營大路818 巷13│        │    │
    │  │      │      │弄1號           │        │    │
    ├─┼───┼───┼────────┼────┼──┤
    │19│石亦瑋│傅瑪瑞│均同編號17      │同編號17│無  │
    ├─┼───┼───┼────────┼────┼──┤
    │20│吳梅雀│朱文進│原設籍地址：高雄│98.8.3  │有  │
    │  │      │      │市前金區新生里28│        │    │
    │  │      │      │鄰河南二路175 號│        │    │
    │  │      │      │2 樓之1         │        │    │
    │  │      │      │遷入地址：高雄市│        │    │
    │  │      │      │左營區屏山里11鄰│        │    │
    │  │      │      │左營大路818 巷13│        │    │
    │  │      │      │弄1號           │        │    │
    ├─┼───┼───┼────────┼────┼──┤
    │21│朱文進│朱文進│均同編號20      │同編號20│有  │
    ├─┼───┼───┼────────┼────┼──┤
    │22│郭東源│郭東源│原設籍地址：臺灣│98.12.21│無  │
    │  │      │      │省雲林縣虎尾鎮新│        │    │
    │  │      │      │興里22鄰        │        │    │
    │  │      │      │遷入地址：高雄市│        │    │
    │  │      │      │左營區屏山里11鄰│        │    │
    │  │      │      │左營大路818 巷13│        │    │
    │  │      │      │弄1號           │        │    │
    ├─┼───┼───┼────────┼────┼──┤
    │23│郭廖月│郭廖月│均同編號22      │同編號22│有  │
    │  │梅    │梅    │                │        │    │
    ├─┼───┼───┼────────┼────┼──┤
    │24│孫淑美│      │遷入地址：高雄市│        │有  │
    │  │      │      │左營區屏山里15鄰│        │    │
    │  │      │      │翠明路186號     │        │    │
    ├─┼───┼───┼────────┼────┼──┤
    │25│陳怡靜│      │遷入地址：高雄市│        │無  │
    │  │      │      │左營區屏山里15鄰│        │    │
    │  │      │      │翠明路186號     │        │    │
    └─┴───┴───┴────────┴────┴──┘
附表二
     ┌─┬───┬───────┬────┬──┐
     │編│遷籍取│遷入地址      │遷入時間│有無│
     │號│得投票│              │        │投票│
     │  │權人  │              │        │    │
     ├─┼───┼───────┼────┼──┤
     │1 │朱譜森│高雄市左營區屏│90.10.31│有  │
     │  │      │山里11鄰左營大│        │    │
     │  │      │路818巷5號    │        │    │
     │  │      │              │        │    │
     ├─┼───┼───────┼────┼──┤
     │2 │朱永璇│同編號1       │93.12.27│有  │
     ├─┼───┼───────┼────┼──┤
     │3 │朱永玳│同編號1       │94.6.14 │有  │
     ├─┼───┼───────┼────┼──┤
     │4 │張卓宇│同編號1       │94.10.24│有  │
     ├─┼───┼───────┼────┼──┤
     │5 │吳台生│高雄市左營區屏│94.11.14│有  │
     │  │      │山里11鄰左營大│        │    │
     │  │      │路818巷7號    │        │    │
     ├─┼───┼───────┼────┼──┤
     │6 │王訓昆│同編號5       │住址未  │有  │
     │  │      │              │曾變動  │    │
     ├─┼───┼───────┼────┼──┤
     │7 │王訓仲│同編號5       │78.7.28 │有  │
     ├─┼───┼───────┼────┼──┤
     │8 │王郭素│同編號5       │住址未  │有  │
     │  │青    │              │曾變動  │    │
     ├─┼───┼───────┼────┼──┤
     │9 │崔鐵熔│同編號5       │97.5.8  │有  │
     ├─┼───┼───────┼────┼──┤
     │10│方麗琴│高雄市左營區屏│        │無  │
     │  │      │山里11鄰左營大│        │    │
     │  │      │路818巷9號    │        │    │
     ├─┼───┼───────┼────┼──┤
     │11│周宛橋│同編號10      │        │無  │
     ├─┼───┼───────┼────┼──┤
     │12│周浩成│同編號10      │        │無  │
     ├─┼───┼───────┼────┼──┤
     │13│桂秋圃│高雄市左營區屏│        │有  │
     │  │      │山里11鄰左營大│        │    │
     │  │      │路818 巷13弄1 │        │    │
     │  │      │號            │        │    │
     └─┴───┴───────┴────┴──┘